【裁判字號】    92,小上,12
【裁判日期】    921015
【裁判案由】    返還不當得利
【裁判全文】
臺灣臺東地方法院民事判決  九十二年度小上字第一二號
    上  訴  人  甲○○
    被 上訴 人  乙○○
右當事人間請求返還不當得利事件，上訴人對於中華民國九十二年八月十一日本院台
東簡易庭九十二年度東小字第九一號第一審判決提起上訴，本院判決如左：
    主      文
上訴駁回。
第二審訴訟費用新台幣壹仟零柒拾伍元由上訴人負擔。
    理      由
一、按小額程序之第二審判決，依上訴意旨足認上訴為無理由者，得不經言詞辯論為
    之，民事訴訟法第四百三十六條之二十九第二款定有明文。
二、本件上訴意旨略以：公司法第二十六條之一之立法理由揭示：撤銷或廢止登記與
    解散同屬公司法人人格消滅之法定事由。而原告所設立之謙遜有限公司（下稱謙
    遜公司），既已於民國八十五年間為經濟部撤銷公司登記，其法人人格即已消滅
    ，不可作為訴訟之當事人，而應以謙遜公司之代表人即上訴人為當事人始為合法
    ，原審認應以謙遜公司名義訴請被上訴人返還所侵吞之公款，其當事人始為適格
    ，所持法律見解自屬有誤等語。
三、經查：
（一）上訴人所舉之立法理由固揭示撤銷登記為公司法人人格消滅之「法定事由」，
      意即撤銷登記為公司法人人格消滅之「原因」，然公司並不因撤銷登記事實之
      發生，其人格當然消滅，必須經清算程序，處理未了事務後，始歸消滅，此觀
      之公司法第二十四條至第二十六條分別規定：「解散之公司除因合併、分割、
      或破產而解散外，應行清算」；「解散之公司，於清算之範圍內，視為尚未解
      散」；「前條解散之公司在清算時期中，得為了結現務及便利清算之目的，暫
      時經營業務。」自明，而公司法第二十六條之一既規定公司經撤銷登記者準用
      同法第二十四條至第二十六條之規定，則公司經撤銷登記時，其法人人格並不
      當然消滅，必須經清算程序後，始歸消滅。因此，上訴人上開法律見解，尚有
      違誤，並非可採。
（二）按所謂當事人適格，乃指就為訴訟標的之特定權利或法律關係，得為當事人而
      實施訴訟，具有受本案判決之資格。當事人是否適格，係就形式上認定為訴訟
      標的之法律關係，應在何特定當事人間予以解決，方屬適當而具有法律上之意
      義，與為訴訟標的之法律關係之存否，尚屬有間。是在給付之訴，原則上祇須
      主張自己為給付請求權人，對於其主張為義務人提起，即為當事人適格。至原
      告是否確為權利人，被告是否確為義務人，乃為訴訟標的法律關係之要件是否
      具備，即訴訟實體上有無理由之問題，並非當事人適格之欠缺，最高法院八十
      五年度台上字第二七八八號、第一０五四號判決可資參照。查本件上訴人起訴
      請求被上訴人返還不當得利，為給付之訴，依上開見解，固無當事人適格欠缺
      之問題，然就上訴人所主張：被上訴人侵占謙遜公司之公款，尚未返還等事實
      觀之，本件之訴訟標的之法律關係係存在於謙遜有限公司與被上訴人之間，於
      謙遜有限公司尚未喪失法人人格前，自應由該公司起訴主張之，上訴人又未舉
      證證明其本人有何請求權，其起訴請求被上訴人返還此部分不當得利難認有理
      。
（三）綜上所述，原審以上訴人當事人不適格為由駁回其訴，固有未合，然其結論則
      與本院所認並無二致。上訴論旨指摘原判決不當，求予廢棄改判，為無理由，
      爰依首開規定，不經言詞辯論，逕予駁回其上訴。
四、本件訴訟費用額，依後附計算書確定如主文第二項所示金額。
五、據上論結，本件上訴為無理由，依民事訴訟法第四百三十六條之二十九第二款、
    第四百三十六條之三十二第一項、第二項、第四百三十六條之十九第一項、第四
    百四十九條第二項、第一項、第七十八條，判決如主文。
中      華      民      國    九十二    年      十      月    十五    日
                                  台灣台東地方法院民事庭
                                      審判長法  官  李昆曄
                                            法  官  黃明展
                                            法  官  袁雪華
右正本係照原本作成。
本判決不得上訴
中      華      民      國    九十二    年      十      月    十五    日
                                              法院書記官  李春菊
計  算  書
項      目                     金  額（新台幣）                備    註
第二審裁判費                       九百七十三元
第二審送達郵費                       一百零二元
合          計                   一千零七十五元


司法院資訊處製作；財團法人民間司法改革基金會備份。
